【裁判字號】    98,審訴,2586
【裁判日期】    990226
【裁判案由】    妨害自由等
【裁判全文】
臺灣桃園地方法院刑事判決            98年度審訴字第2586號
公  訴  人  臺灣桃園地方法院檢察署檢察官
被      告  丙○○
選任辯護人  袁健峰律師
            陽文瑜律師
被      告  乙○○
選任辯護人  陳志律師
            林哲倫律師
上列被告因妨害自由等案件，經檢察官提起公訴（97年度偵字第
26107 、26108 號），嗣於本院準備程序進行中，被告就被訴事
實為有罪之陳述，經本院告知簡式審判程序意旨，並聽取當事人
及辯護人之意見後，本院合議庭裁定改由受命法官獨任依簡式審
判程序審理，並判決如下：
    主  文
丙○○共同犯剝奪他人行動自由罪，處有期徒刑肆月又拾伍日，
如易科罰金，以新臺幣壹仟元折算壹日。
乙○○共同犯剝奪他人行動自由罪，處有期徒刑月，如易科罰
金，以新臺幣壹仟元折算壹日。
    事  實
一、丙○○（綽號阿國）因與信東國際股份有限公司（下稱信東
    公司）有債務糾紛，為向信東公司催討債務，竟與乙○○率
    同真實姓名年籍不詳之男子數人，共同基於妨害自由之犯意
    聯絡，於民國96年9 月12日晚間10時40分許，分乘3 輛自用
    小客車，在臺北市○○○路○段91號前，攔阻信東公司總經
    理甲○○所駕駛後載其配偶蔡淑華與信東公司董事丁○○之
    車牌號碼9878-HF 號自用小客車後，丙○○先要求甲○○、
    丁○○分別交出渠等所有之門號0000000000號、0000000000
    號行動電話，復喝令蔡淑華下車，甲○○則移坐至上開車輛
    左後座，再命在場之某男子駕駛該車，丙○○、乙○○則搭
    乘另一輛自用小客車，於同日晚間11時30分許，共同強行將
    甲○○、丁○○押至桃園縣桃園市○○○街19巷附近某空屋
    內，限制渠等行動自由，丙○○並以其知悉甲○○、丁○○
    家中妻小、母親住處，若甲○○、丁○○有意逃走，將對渠
    等親人不利等語恐嚇該2 人，致甲○○、丁○○2 人心生畏
    懼而不敢逃走，隨後丙○○、乙○○2 人復於翌（13）日凌
    晨0 時30分許，將甲○○、丁○○2 人另押往桃園縣桃園市
    ○○路188 號已歇業之桃花源飲食店2 樓，由乙○○出面，
    喝令甲○○、丁○○立即籌錢清償債務，其餘數名不知名男
    子5 、6 人，則在1 、2 樓樓梯口負責把風及監控甲○○、
    丁○○2 人。嗣丙○○、乙○○與同夥之不知名男子數人，
    又於同日凌晨5 時許，將甲○○、丁○○強押至桃園縣桃園
    市○○路525 號之「經國視聽理容院」內，限制該2 人之行
    動自由，復旋於同日上午11時許，將甲○○、丁○○載往桃
    園縣桃園市○○路16號「何啟薰律師事務所」，強迫甲○○
    、丁○○在已擬妥之債權憑證、信東加油站經營讓渡書等書
    狀上簽名，以表彰丁○○願讓渡其所經營之信東加油站經營
    權及信東公司欲清償債務之意，且以甲○○、丁○○2 人苟
    拒絕簽署，便不讓渠等離去，該2 人乃違反個人意願而簽署
    ，其後丁○○於現場遭釋放，然甲○○則又遭丙○○、乙○○等人強押上車，在桃園縣桃園市市區內，恫嚇以倘不留下
    家人住所及聯絡電話等資料，則要將其再押往前開桃花源飲
    食店內拘禁等語，致甲○○心生畏懼而聽命留下其兄、妻之
    聯絡電話，始於同日下午2時30分許遭釋放。
二、案經甲○○、丁○○訴由臺北市政府警察局少年警察隊報告
    臺灣士林地方法院檢察署檢察官呈請臺灣高等法院檢察署檢
    察長令轉臺灣桃園地方法院檢察署檢察官偵查起訴。
    理  由
一、本案被告丙○○、乙○○所犯之罪，並非法定刑為死刑、無
    期徒刑或最輕本刑3 年以上有期徒刑之罪，亦非高等法院管
    轄第一審之案件，而被告於準備程式中就被訴事實已為有罪
    之陳述，經本院告知簡式審判程序之旨，並聽取當事人及辯
    護人之意見後，本院合議庭乃依刑事訴訟法第273 條之1 第
    1 項規定，裁定由受命法官獨任進行簡式審判程序，合先敘
    明。
二、證據名稱：
  (一)被告丙○○、乙○○於本院審理中之自白。
  (二)告訴人即被害人甲○○、丁○○、證人蔡淑華於警詢及偵查
    中之指訴。
  (三)臺北市政府警察局少年對指認犯罪嫌疑人紀錄表6 份。
  (四)信東公司借款帳務明細表、被告乙○○債權申報表各1 份、
    信東公司簽發之支票影本6 張。
  (五)臺灣士林地方法院檢察署檢察官97年度偵字第7572號起訴書
    1 份。
  (六)被害人甲○○、丁○○代表信東加油站股份有限公司簽立之
    同意書及讓渡書影本各1 紙。
三、核被告丙○○、乙○○所為，均係犯刑法第302 條第1 項之
    剝奪他人行動自由罪。被告2 人與不知名之男子友人就前揭
    剝奪他人行動自由犯行，有犯意聯絡及行為分擔，應論以共
    同正犯。被告2 人以一行為剝奪甲○○、丁○○2 人之行動
    自由，應依刑法第55條之規定從一重之剝奪他人行動自由罪
    處斷。按實施私行拘禁之行為人未將受拘禁之被害人釋放回
    復其自由以前，其私行拘禁之犯罪行為係仍繼續進行中，並
    未終止，多次更換拘禁地點，對其犯罪之成立，犯罪之個數
    、刑罰之輕重，均無影響；又刑法第302 條第1 項之剝奪行
    動自由罪，係行為繼續而非狀態繼續，即自剝奪被害人之行
    動自由起至回復其行動自由為止，均在犯罪行為繼續進行之
    中（最高法院72年度台上字第7320號、74年度台上字第3605
    號判決意旨參照）。本件被害人甲○○、丁○○遭剝奪行動
    自由，至獲得釋放前，被告2 人剝奪他人行動自由之行為均
    繼續進行中，並未間斷，雖曾更換地點，仍應論以一罪。起
    訴意旨認被告2 人上開所為，係剝奪他人行動自由罪之接續
    犯，尚有誤會。再刑法第305 條之恐嚇罪，係指單純以將來
    加害生命、身體、自由、名譽、財產之事，恐嚇他人致生危
    害於安全者而言。如對於他人之生命、身體等，以現實之強
    暴脅迫手段加以危害要挾，使人行無義務之事或妨害人行使
    權利，應構成刑法第304 條之強制罪，而非同法第305 條之
    恐嚇危害安全罪。又刑法第302 條之妨害自由罪，係妨害他
    人自由之概括的規定，故行為人具有一定目的，以非法方法
    剝奪人之行動自由者，除法律別有處罰較重之規定（例如略
    誘及擄人勒贖等罪），應適用各該規定處斷外，如以使人行
    無義務之事，或妨害人行使權利為目的，而其強暴脅迫復已
    達於剝奪人行動自由之程度，即祇成立本罪，不應再依同法
    第304 條論處。誠以此項使人行無義務之事，或妨害人行使
    權利之低度行為，應為非法剝奪人之行動自由之高度行為所
    吸收，不能以其目的係在使人行無義務之事，或妨害人行使
    權利，認為係觸犯刑法第302 條第1 項及第304 條第1 項之
    2 罪名，而依同法第55條從一重處斷（最高法院93年度台上
    字第3309號判決意旨參照）。刑法第302 條之妨害自由罪，
    原包括私禁及以其他非法方法剝奪人之行動自由而言，所謂
    非法方法，當包括強暴脅迫等情事在內。上訴人以水果刀強
    押周女上其駕駛之自用轎車，剝奪其行動自由，並將車駛向
    屏東縣萬丹公墓途中，周女要求迴車，並表示如不迴車，即
    跳車云云，上訴人於妨害自由行為繼續中，嚇稱如跳車即予
    輾死等語，自屬包含於妨害周女行動自由之同一意念之中。
    縱其所為，合於刑法第305 條恐嚇危害安全之情形，仍應視
    為剝奪行動自由之部分行為（最高法院74年台上字第3404號
    判例意旨參照）。查本件被告2 人於剝奪甲○○、丁○○之
    行動自由過程中雖有以若有意逃走，將對渠等親人不利等語
    恐嚇甲○○、丁○○，及強迫甲○○、丁○○在已擬妥之債
    權憑證、信東加油站經營讓渡書等書狀上簽名，暨強迫甲○○留下家人住所及聯絡電話等情，然揆諸上揭最高法院判決
    、判例意旨，被告2 人所為，應僅論以刑法第302 條第1 項
    之剝奪他人行動自由罪。爰審酌被告2 人為解決渠等與信東
    公司間之債務問題，不思循正途解決，竟夥同不知名男子數
    人以剝奪行動自由、恐嚇危害安全、強迫簽立債權憑證及讓
    渡書等行為方式，以遂行渠等債權受清償之目的，所為非是
    ，兼衡被告2 人於本案犯罪之參與程度、被告丙○○對於本
    案犯行居於主導地位，及告訴人甲○○、丁○○之受害情況
    ，並酌以被告2 人素行尚屬良好，犯後坦承犯行，態度尚佳
    等一切情狀，各量處如主文所示之刑，並諭知易科罰金之折
    算標準。
據上論斷，應依刑事訴訟法第273 條之1 第1 項、第299 條第1
項前段、第310 條之2 、第454 條第1 項，刑法第28條、第302
條第1 項、第55條、第41條第1 項前段，刑法施行法第1 條之1
第1 項、第2 項前段，判決如主文。
本案經檢察官黃怡菁到庭執行職務。
中    華    民    國    99    年     2    月    26    日
                        刑事庭  法  官  鍾雅蘭
以上正本證明與原本無異。
以上正本證明與原本無異。
如不服本判決應於收受判決後10日內向本院提出上訴書狀，並應
敘述具體理由。其未敘述上訴理由者，應於上訴期間屆滿後20日
內向本院補提理由書( 均須按他造當事人之人數附繕本) 「切勿
逕送上級法院」。
                                書記官  黃子祝
中    華    民    國    99    年     2    月    26    日
附錄本案論罪科刑法條：
中華民國刑法第302 條
私行拘禁或以其他非法方法，剝奪人之行動自由者，處5 年以下
有期徒刑、拘役或3 百元以下罰金。
因而致人於死者，處無期徒刑或7 年以上有期徒刑，致重傷者，
處3 年以上10年以下有期徒刑。
第1 項之未遂犯罰之。

司法院資訊處製作；財團法人民間司法改革基金會備份。
